apertium-ote.ote.lexd
afi:afi	 <tv>    # raspar (maguey 
agi:agi	 <tv>    # 1. enterrar  
ai:ai	 <tv>    # 1. sacar (líquidointerj ¡ay! (expresión de dolor, ¶miedo o placer 
adi:adi	 <tv>    # 1. pedir ¶3 ¶ ¶ai ¶ ¶ ¶yo coma.  
akäte:akäte	 <tv>    # acechar, espiar (compl. ¶indet. 
akhñuni:akhñuni	 <iv>    # servir la comida  
aki:aki	 <tv>    # espiar, vigilar, acechar 1. sacar (líquido 
aksei:aksei	 <iv>    # sacar pulque  
amañʼu̱:amañʼu̱	 <iv>    # rogar por mal, desear ¶un mal (para alguien 
aʼmi:aʼmi	 <tv>    # 1. escarbar  
ani:ani	 <tv>    # servir (comida o pulque(ánianís 1. escarbar, desenterrar ¶(barbacoa, tesoro 
ansei:ansei	 <iv>    # sacar pulque, servir ¶pulque  
aspi:aspi	 <iv>    # cubrir las brazas con ceniza ¶ 
atʼi:atʼi	 <tv>    # 1. raspar (magueyvt sacar (líquido 
athe:athe	 <iv>    # sacar agua ¡ 
atsʼi:atsʼi	 <tv>    # despertar  
axahai:axahai	 <iv>    # aventar tierra  
ayunä:ayunä	 <iv>    # <iv> ayunar  
aʼthä:aʼthä	 <iv>    # desvelar  
aʼtsi:aʼtsi	 <tv>    # 1. sacar (comida o líquido 
ägi:ägi	 <tv>    # esconder, ocultar  
ähä:ähä	 <iv>    # <iv> dormir  
äni:äni	 <tv>    # mover menear, mover  
äntʼi:äntʼi	 <tv>    # menear, mover  
ästʼi:ästʼi	 <tv>    # 1. aguzar, afilar  
ätʼi:ätʼi	 <tv>    # revolver, preparar (revoltijovt apuntar (a alguien 
ätsi:ätsi	 <tv>    # 1. cepillar (madera 
äxi:äxi	 <tv>    # 1. esquilar lechuza  
äxʼyo:äxʼyo	 <iv>    # trasquilar ganado lanar  
baha:baha	 <iv>    # pegarse (atole, leche 
behe:behe	 <iv>    # <iv> ayunar  
beni:beni	 <tv>    # 1. recordar  
bense̱:bense̱	 <iv>    # 1. pensar por sí mismo ¶ 
bentya:bentya	 <tv>    # ventearse  
bentho:bentho	 <tv>    # 1. recordar nada más ¶ 
beñʼäjuä:beñʼäjuä	 <iv>    # encomendarse a ¶ 
betʼe:betʼe	 <iv>    # acobardarse (no poner ¶resistencia 
be̱xo:be̱xo	 <tv>    # <tv> pesar  
bistho:bistho	 <iv>    # preocuparse por temor ¶ 
bola:bola	 <tv>    # <tv> envolver  
bostʼi:bostʼi	 <iv>    # 1. estar enmugrado, estar ¶tieso de mugre  
boxjua:boxjua	 <iv>    # oxidar  
buhla:buhla	 <iv>    # <iv> burlar, tener en poco ¶(una orden o reclamaciónburla  
bunchi:bunchi	 <tv>    # embucar (reg.¶(al niño en la espalda 
bu̱:bu̱	 <iv>    # zumbar  
bu̱gu:bu̱gu	 <tv>    # <tv> rapar  
bu̱ni:bu̱ni	 <tv>    # agitar, girar  
bu̱ntʼi:bu̱ntʼi	 <tv>    # 1. arrancar  
bu̱ñä:bu̱ñä	 <tv>    # <tv> cortar el pelo en forma ¶de cepillo, despuntar  
bu̱tʼi:bu̱tʼi	 <tv>    # 1. sacudir  
bu̱tsʼi:bu̱tsʼi	 <tv>    # 1. exigir  
bu̱ʼtsi:bu̱ʼtsi	 <iv>    # 1. abultar  
ʼbaha:ʼbaha	 <tv>    # <tv> obsequiar, regalar (a ¶alguien 
ʼbahni:ʼbahni	 <iv>    # retornar 1. retorno 1. enjutarse (pencas de ¶nopal, de maguey o animales al enflaquecer 
ʼbambi:ʼbambi	 <tv>    # 1. parar, suspender  
ʼbampi:ʼbampi	 <iv>    # 1. guarecerse  
ʼbaʼmi:ʼbaʼmi	 <tv>    # 1. suspender (una ¶actividad 
ʼbande:ʼbande	 <iv>    # <iv> pararse en medio ¶ 
ʼbani:ʼbani	 <iv>    # 1. marchitarse  
ʼbañä:ʼbañä	 <tv>    # 1. vaciar  
ʼbaʼñu:ʼbaʼñu	 <iv>    # estar de camino  
ʼbase̱:ʼbase̱	 <iv>    # 1. estar parado solo (sin ¶compañía 
ʼbatähmi:ʼbatähmi	 <iv>    # <iv> arrugarse la cara ¶ 
ʼbatbi:ʼbatbi	 <iv>    # huir, fugarse (de alguien 
ʼbati:ʼbati	 <iv>    # 1. arrugarse  
ʼbatʼi:ʼbatʼi	 <iv>    # <iv> girar  
ʼbaʼti:ʼbaʼti	 <iv>    # arrugarse 1. telar  
ʼbe̱bo:ʼbe̱bo	 <tv>    # poner debajo de algo <iv> estar abajo, estar ¶debajo  
ʼbe̱di:ʼbe̱di	 <iv>    # 1. estar incompleto perder  
ʼbe̱fa:ʼbe̱fa	 <iv>    # <iv> ir atrás  
ʼbe̱ki:ʼbe̱ki	 <tv>    # sacar (la lengua1. loco, ¶demente  
ʼbe̱mfo:ʼbe̱mfo	 <tv>    # <tv> acostar boca abajo ¶ 
ʼbe̱pi:ʼbe̱pi	 <tv>    # 1. ordenar, mandar  
ʼbe̱tʼi:ʼbe̱tʼi	 <tv>    # 1. beber (reg.¶(comida caldosa, sin cucharavi embijarse (reg.mancharse  
ʼbe̱tʼo:ʼbe̱tʼo	 <iv>    # adelantarse  
ʼbe̱tho:ʼbe̱tho	 <tv>    # faltar todavía  
ʼbe̱tsʼi:ʼbe̱tsʼi	 <iv>    # <iv> embarrarse  
ʼbistʼi:ʼbistʼi	 <iv>    # 1. inflarse  
ʼboni:ʼboni	 <iv>    # <iv> estar acostado montón ¿ 
ʼbo̱ni:ʼbo̱ni	 <iv>    # 1. estar plano salida  
ʼbo̱ntʼe:ʼbo̱ntʼe	 <iv>    # 1. estar pandeado, estar ¶enchuecado (pared o tabla 
ʼbo̱tʼe:ʼbo̱tʼe	 <tv>    # hacer cóncavo  
ʼbu̱se̱:ʼbu̱se̱	 <iv>    # vivir solo  
dado:dado	 <tv>    # mal vender  
dadri:dadri	 <iv>    # entregar una ofrenda floral ¶ 
damäjuäni:damäjuäni	 <iv>    # <iv> atestiguar  
dähñei:dähñei	 <iv>    # <iv> flojear  
däki:däki	 <iv>    # engruesar  
däntsu:däntsu	 <iv>    # <iv> asustarse mucho  
däntsʼi:däntsʼi	 <tv>    # rogar, suplicar ¶quejarse  
däʼsthuhu:däʼsthuhu	 <iv>    # 1. quejarse de ¶hambre  
deni:deni	 <iv>    # derretirse  
dentʼi:dentʼi	 <tv>    # 1. magullar (para ver si ¶está madura 
desia:desia	 <tv>    # desear  
dintsʼi:dintsʼi	 <iv>    # 1. botar, rebotar  
dombi:dombi	 <tv>    # 1. activar su labor  
doʼmi:doʼmi	 <tv>    # 1. doblar  
dondo:dondo	 <tv>    # <tv> atontar  
dontʼi:dontʼi	 <tv>    # 1. tentar  
do̱ʼnthi:do̱ʼnthi	 <iv>    # florecer el mezquite  
du̱:du̱	 <iv>    # 1. llenarse  
du̱hu̱:du̱hu̱	 <tv>    # <tv> dudar, recelar  
du̱ʼti:du̱ʼti	 <tv>    # 1. apretar  
ebru:ebru	 <tv>    # asemejar a un burro  
edi:edi	 <tv>    # despedir embrujar, hechizar  
egi:egi	 <tv>    # sentar  
ehni:ehni	 <tv>    # 1. dibujar  
ehya:ehya	 <iv>    # 1. robustecerse, recuperar ¶la salud  
ei:ei	 <tv>    # sentar  
eke:eke	 <tv>    # 1. cardar, escarmenar  
ekuabi:ekuabi	 <tv>    # 1. tantear  
ekʼuamba:ekʼuamba	 <tv>    # 1. hacer ¶mentiroso ¶2. contradecir  
embabi:embabi	 <tv>    # dejar a una persona o ¶animal para alguien  
emei:emei	 <tv>    # creer  
enä:enä	 <tv>    # 1. decir, contar  
eni:eni	 <tv>    # 1. encaminar, ir a dejar (a ¶alguienenterrar (brasas 
ense̱:ense̱	 <iv>    # decir dentro de sí  
entʼi:entʼi	 <tv>    # empujar  
enthi:enthi	 <tv>    # hechizar  
eñä:eñä	 <iv>    # peinar  
estʼe:estʼe	 <tv>    # 1. tallar, limpiar  
etʼi:etʼi	 <tv>    # 1. plantar, trasplantar elogiar, ¶ensalzar  
etsʼe:etsʼe	 <tv>    # completar (la tejida 
etsʼi:etsʼi	 <tv>    # 1. poner sobre algo, colocar ¶sobre algo  
eʼtsate:eʼtsate	 <tv>    # provocar, echar las ¶personas a pelear con chismes (complento ¶indefinido 
eʼtse:eʼtse	 <tv>    # raspar  
e̱gi:e̱gi	 <tv>    # capar, quebrar (maguey ¶perforándolo por un lado del cogollo para ¶rasparloreservar  
e̱i:e̱i	 <tv>    # 1. tirar (piedra o bala 
e̱kuabi:e̱kuabi	 <tv>    # 1. reservar para otra ¶persona  
e̱ndo:e̱ndo	 <iv>    # arrojar piedras  
e̱nsagi:e̱nsagi	 <iv>    # brincar, echar brinco ¶ 
e̱nte:e̱nte	 <tv>    # aventar, tirar (compl. indet. 
e̱ntʼahme:e̱ntʼahme	 <iv>    # echar tortillas, ¶tortillear  
e̱ntʼi:e̱ntʼi	 <tv>    # 1. echar  
e̱ntsʼapa:e̱ntsʼapa	 <iv>    # dar felicitaciones, ¶celebrar  
e̱ntsʼate:e̱ntsʼate	 <tv>    # lanzar indirectas (a ¶manera de injuria u ofensa; compl. indet. 
e̱ntsʼi:e̱ntsʼi	 <tv>    # 1. echar (encima¶santiguar  
e̱te:e̱te	 <tv>    # pensar vengarse (compl. ¶indet. 
e̱tʼi:e̱tʼi	 <tv>    # 1. manejar (vehículo 
e̱tsʼi:e̱tsʼi	 <tv>    # 1. remontar, repechar (los ¶animales al cerrono terminar  
e̱ʼuada:e̱ʼuada	 <iv>    # quebrar maguey, capar ¶maguey capar maguey, ¶quebrar maguey  
e̱ʼtsi:e̱ʼtsi	 <tv>    # posponer  
fadi:fadi	 <tv>    # 1. pastorear 1. cárcel  
fani:fani	 <tv>    # 1. tirar líquido caballo  
fantʼi:fantʼi	 <tv>    # 1. chocar  
faste:faste	 <tv>    # 1. prestar servicio (compl. ¶indet. 
fati:fati	 <tv>    # 1. golpear 1. encargar  
fatʼajuä:fatʼajuä	 <tv>    # mandar saludo  
fatʼi:fatʼi	 <tv>    # sancochar s eco, retumbo  
fatsʼi:fatsʼi	 <tv>    # 1. cribar ayudar  
faʼyo:faʼyo	 <iv>    # pastorear (ganado menor 
faʼtsi:faʼtsi	 <tv>    # ayudar (para pagar dinero, ¶trabajar 
fege:fege	 <iv>    # 1. gotear  
festʼe:festʼe	 <tv>    # tostar, dorar  
fetʼe:fetʼe	 <tv>    # tostar  
feʼtse:feʼtse	 <tv>    # tropezar con algo  
fe̱ki:fe̱ki	 <tv>    # 1. tumbar  
fe̱ʼmi:fe̱ʼmi	 <tv>    # 1. golpear (dando palmadas ¶con la mano 
fe̱tate:fe̱tate	 <tv>    # 1. remedar (compl. indet. 
fe̱ti:fe̱ti	 <tv>    # 1. remedar, parecer  
fe̱tʼi:fe̱tʼi	 <tv>    # 1. golpear  
fe̱ʼtsi:fe̱ʼtsi	 <tv>    # 1. prender  
fidi:fidi	 <tv>    # <tv> tender  
fixpahni:fixpahni	 <iv>    # <iv> encimar camisas ¶ 
fixʼye̱:fixʼye̱	 <iv>    # empalmar las manos  
fiʼtsi:fiʼtsi	 <tv>    # 1. encimar (con otra cosa 
fo:fo	 <iv>    # clavarse, ensartarse ¶fodo <tv> apedrear  
foki:foki	 <iv>    # disparejar (reg. 
foʼmi:foʼmi	 <tv>    # 1. embrocar (reg.¶el sarape por la cabeza  
fontʼi:fontʼi	 <iv>    # 1. oler  
fontsʼi:fontsʼi	 <iv>    # 1. ascender  
foti:foti	 <tv>    # 1. meter  
foʼtsi:foʼtsi	 <tv>    # 1. ensartar  
fo̱ge:fo̱ge	 <iv>    # 1. ladrar <tv> reventar; romper ¶mfo̱ge s ladrido; reventado ¶fo̱ge (fo̱gearrojar  
fo̱jyä:fo̱jyä	 <tv>    # cargar  
fo̱ke:fo̱ke	 <tv>    # 1. reventar  
fo̱mäte:fo̱mäte	 <tv>    # 1. respingar  
fo̱mi:fo̱mi	 <tv>    # 1. tumbar (tirando al suelo 
fo̱ʼmi:fo̱ʼmi	 <tv>    # 1. talachar (reg.¶con talacha (aflojando la tierra 
fo̱ntʼi:fo̱ntʼi	 <tv>    # 1. azotar  
fo̱stʼe:fo̱stʼe	 <iv>    # 1. rajar  
fo̱tate:fo̱tate	 <tv>    # respingar (compl. indet. 
fo̱te:fo̱te	 <tv>    # 1. arrojar  
fo̱tʼe:fo̱tʼe	 <tv>    # 1. ensuciar 1. cuartearse  
fo̱tsʼe:fo̱tsʼe	 <iv>    # 1. germinar, nacer ensuciar  
fu̱di:fu̱di	 <iv>    # empezar, principiar a estar en ¶estado (eufemismo, lit.: empieza a enfermarsea jilotear ¶a florecer  
fu̱ki:fu̱ki	 <tv>    # 1. batir  
fu̱ʼmi:fu̱ʼmi	 <tv>    # poner (sombrero 
fu̱ngi:fu̱ngi	 <iv>    # <iv> desatarse  
fu̱nguí:fu̱nguí	 <tv>    # 1. desatar (nudo ¶corredizo 
fu̱ni:fu̱ni	 <iv>    # 1. humear  
fu̱ti:fu̱ti	 <tv>    # <tv> empezar, comenzar (a hacer ¶algosu ¶tortilla  
fu̱tʼi:fu̱tʼi	 <tv>    # 1. girar  
fu̱tsʼi:fu̱tsʼi	 <tv>    # <tv> barbechar <iv> ¶barbechar terrenos  
fu̱ʼti:fu̱ʼti	 <tv>    # destorcer  
fu̱ʼthi:fu̱ʼthi	 <iv>    # <iv> destorcerse  
fu̱ʼtsi:fu̱ʼtsi	 <tv>    # rozar  
gani:gani	 <iv>    # 1. tronar  
gantʼi:gantʼi	 <tv>    # 1. tocar, golpear, sonar ¶ 
gatʼi:gatʼi	 <iv>    # 1. girar  
gaʼtsi:gaʼtsi	 <tv>    # 1. dar vuelta a algo  
gätsʼi:gätsʼi	 <iv>    # 1. terminarse, acabarse ¶1. último (en una seriedel juicio ¶ 
gäʼtsi:gäʼtsi	 <iv>    # 1. suspirar (por amor de ¶alguiensuspirar (por alguien 
go:go	 <iv>    # cop 1. ser (gǒ1. cuate, gemelo  
gofo:gofo	 <iv>    # estar estreñido (persona o ¶animal 
guntʼi:guntʼi	 <tv>    # 1. rodar (piedra, tronco de ¶árbol 
gustʼi:gustʼi	 <tv>    # rechinar  
gu̱ni:gu̱ni	 <tv>    # ampliar molendera  
haha:haha	 <iv>    # jadear, exhalar, dar ¶boqueada  
hahni:hahni	 <tv>    # calentar (al fuego 
handi:handi	 <tv>    # 1. ver, mirar  
hane:hane	 <iv>    # bostezar  
hani:hani	 <iv>    # ser transparente 1. ¿cómo?  
hantʼi:hantʼi	 <tv>    # ahumar, calentar al ¶fuego  
hanthyä:hanthyä	 <tv>    # carear  
hastai:hastai	 <iv>    # amanecer el día depués ¶del tianguis el día siguiente del ¶tianquis  
hate:hate	 <tv>    # engañar (compl. indet.hilamiento 
hatʼi:hatʼi	 <iv>    # palidecer 1. engañar  
hathmi:hathmi	 <iv>    # <iv> tener pálida la cara ¶ 
haxki:haxki	 <iv>    # arrasarse  
haxmahai:haxmahai	 <iv>    # sentir alivio, ¶satisfacerse (después de tener hambre, calor, ¶dolor, etc. 
häi:häi	 <tv>    # 1. sacar  
häki:häki	 <iv>    # quitarse 1. destituir (a alguien de su ¶empleo o cargo 
häkmeya:häkmeya	 <iv>    # darse cuenta ¶ 
häkuabi:häkuabi	 <tv>    # 1. prohibir  
hämbi:hämbi	 <tv>    # 1. quitar (a algo o ¶alguien 
hämpi:hämpi	 <tv>    # 1. traer (a alguien 
häʼmi:häʼmi	 <tv>    # entresacar  
hängue̱nda:hängue̱nda	 <tv>    # tomar en ¶cuenta  
häni:häni	 <tv>    # 1. recibir ¡cómo ¶no!, ¡por qué no! ― 
häspi:häspi	 <iv>    # pedir lumbre (para traer a ¶casa 
hätsʼi:hätsʼi	 <tv>    # llevar  
häxi:häxi	 <tv>    # asar  
häʼti:häʼti	 <tv>    # 1. entresacar  
häʼtsui:häʼtsui	 <tv>    # 1. llevar a alguien  
he:he	 <tv>    # ahondar <tv> vestir, ponerse ropa  
hegi:hegi	 <tv>    # ahondar  
hehe:hehe	 <iv>    # toser  
hei:hei	 <tv>    # 1. recordar, pensar en alguien ¶difícil  
hekände:hekände	 <tv>    # partir a la mitad ¶ 
heke:heke	 <tv>    # 1. partir, apartar  
heki:heki	 <tv>    # agujerar, perforar  
